臺灣高等法院臺中分院刑事判決　　　　96年度上訴字第2032號
上　訴　人　臺灣彰化地方法院檢察署檢察官
被　　　告　甲○○
　　　　　　　　　　（另案於臺灣彰化監獄彰化分監執行中）
上列上訴人因被告違反毒品危害防制條例案件，不服臺灣彰化地
方法院96年訴字第592號，中華民國96年6月15日第一審判決（起
訴案號：臺灣彰化地方法院檢察署96年度毒偵字第1038號），提
起上訴，本院判決如下：
    主  文
原判決撤銷。
甲○○施用第一級毒品，累犯，處有期徒刑壹年貳月，減為有期
徒刑柒月，扣案之第一級毒品海洛因伍包（合計淨重零點柒公
克）、海洛因毒液貳拾壹CC均沒收銷燬之，上開第一級毒品包裝
袋伍只（總重壹點貳伍公克）、注射針筒貳支、削尖吸管貳支均
沒收；又施用第二級毒品，處有期徒刑拾月，減為有期徒刑伍月
；應執行有期徒刑拾壹月。扣案之第一級毒品海洛因伍包（合計
淨重零點柒公克）、海洛因毒液貳拾壹CC，均沒收銷燬之，上
開第一級毒品包裝袋伍只（總重壹點貳伍公克）、注射針筒貳支
、削尖吸管貳支均沒收。
    事  實
一、甲○○前因違反肅清煙毒條例案件，經臺灣彰化地方法院以
    84年度訴字第16號判決判處有期徒刑3 年，上訴後，經本院
    以84年度上訴字第1493號判決駁回上訴確定，已於民國86年
    2 月28日縮短刑期假釋出監付保護管束；假釋期間再因違反
    肅清煙毒條例案件，經臺灣彰化地方法院以86年度訴字第86
    1 號判決判處有期徒刑3年1月確定，並與上開假釋經撤銷後
    之殘刑有期徒刑1年9月5日接續執行，於89年7月20日縮短刑
    期假釋出監付保護管束，再經撤銷假釋，入監繼續執行殘刑
    有期徒刑2年3月1日，已於93年6月24日縮刑期滿執行完畢；
    又於前述入監執行殘刑前因施用毒品案件，經臺灣彰化地方
    法院以90年度毒聲字第3759號裁定送觀察、勒戒後，認有繼
    續施用毒品之傾向，再經臺灣彰化地方法院以90年度毒聲字
    第4004號裁定令入戒治處所施以強制戒治，於91年5月21日
    停止戒治出所付保護管束，並於91年10月29日保護管束期滿
    未經撤銷停止戒治，視為執行完畢釋放，由臺灣彰化地方法
    院檢察署檢察官以91年度戒毒偵字第952號為不起訴處分確
    定；再因施用第一、二級毒品案件，經本院以95年度上訴字
    第2032號判決分別判處有期徒刑1年、8月，應執行有期徒刑
    1年6月確定（正在執行中）。詎其仍不知悔改，於前開強制
    戒治執行完畢釋放後5年內，復基於施用第一級毒品海洛因
    之犯意，於96年2 月25日晚上10時許，在行政院衛生署彰化
    醫院B309號病房，以將海洛因加食鹽水混合後以注射針筒注
    射體內之方式，施用第一級毒品海洛因1次。另基於施用第
    二級毒品甲基安非他命之犯意，於96年2月23日下午4時許，
    在彰化縣溪湖鎮某地點，以將甲基安非他命置於球型玻璃吸
    管中，再點火加熱使產生煙霧吸用之方式，施用第二級毒品
    甲基安非他命1次。嗣於96年2月26日凌晨1時50分許，在上
    開醫院為警查獲，並扣得其所有之第一級毒品海洛因5包（
    合計淨重0.73公克，空包裝總重1.25公克）、其所有，已供
    其施用第一級毒品海洛因犯罪所用之注射針筒1支、削尖吸
    管2支，及其所有，內有第一級毒品海洛因毒液21CC，供其
    預備施用之注射針筒1支（起訴書誤將此注射針筒與前開已
    使用之注射針筒合併記載為注射針筒2支）。
二、案經彰化縣警察局溪湖分局報告臺灣彰化地方法院檢察署檢
    察官偵查起訴。
    理  由
一、上揭事實，業據被告於原審及本院審理中坦承不諱，且被告
    於前揭時地獲案後經採其尿液送驗結果，確呈甲基安非他命
    及嗎啡陽性反應（按一般施用海洛因者會在其體內代謝為嗎
    啡成分殘留，並經由尿液排出），此有彰化縣警察局溪湖分
    局委託檢驗所尿液與真實姓名對照單及詮昕科技股份有限公
    司00000000號濫用藥物尿液檢驗報告各1紙附卷可稽（見警
    卷第15頁、偵查卷第15頁），並有注射針筒1支、削尖吸管2
    支扣案可佐；又扣案之白色粉末5包，經送法務部調查局鑑
    驗，均確含第一級毒品海洛因成分（合計淨重0.73公克）無
    訛，此有法務部調查局96年4月16日調科壹字第09623034390
    號鑑定通知書1份在卷可憑（見原審卷第26頁）；另扣案之
    注射針筒1支，內有21CC之液體乙節，業經原審當庭勘驗明
    確（見原審96年6月11日審判筆錄第4頁），而被告明確供稱
    上開液體係其將海洛因混合食鹽水後準備要施打用的，但後
    來因其陷於昏睡，所以沒有施打等語（見同上筆錄第3頁）
    ，參以被告於同日採尿檢驗結果呈嗎啡陽性反應，確有施用
    第一級毒品海洛因等情，應認前開扣案注射針筒內之液體確
    為海洛因毒液無訛。綜上，足徵被告自白與事實相符，堪予
    採信。而被告前因施用毒品案件，經臺灣彰化地方法院以90
    年度毒聲字第3759號裁定送觀察、勒戒後，認有繼續施用毒
    品之傾向，再經臺灣彰化地方法院以90年度毒聲字第4004號
    裁定令入戒治處所施以強制戒治，於91年5月21日停止戒治
    出所付保護管束，並於91年10月29日保護管束期滿未經撤銷
    停止戒治，視為執行完畢釋放，有臺灣高等法院被告前案紀
    錄表1份在卷可參，被告於前揭強制戒治執行完畢釋放後5年
    內，再犯施用毒品犯行，亦堪認定。本案事證已臻明確，被
    告施用第一級毒品海洛因、第二級毒品甲基安非他命犯行堪
    予認定，應依法論科。
二、核被告所為，係犯毒品危害防制條例第10條第1項、第2項之
    施用第一、二級毒品罪。其為供己施用而於施用前後持有海
    洛因及施用前持有甲基安非他命之低度行為，各為其施用之
    高度行為所吸收，均不另論罪。其所犯施用第一級毒品罪及
    施用第二級毒品罪二罪間，犯意各別，罪名有異，應予分論
    併罰。又查被告曾因違反肅清煙毒條例案件，經臺灣彰化地
    方法院以84年度訴字第16號判決判處有期徒刑3年，上訴後
    ，經本院以84年度上訴字第1493號判決駁回上訴確定，已於
    86年2月28日縮短刑期假釋出監付保護管束；假釋期間再因
    違反肅清煙毒條例案件，經臺灣彰化地方法院以86年度訴字
    第861號判決判處有期徒刑3年1月確定，並與上開假釋經撤
    銷後之殘刑有期徒刑1年9月5日接續執行，於89年7月20日縮
    短刑期假釋出監付保護管束，再經撤銷假釋，入監繼續執行
    殘刑有期徒刑2年3月1日，已於93年6月24日縮刑期滿執行完
    畢，有臺灣高等法院被告前案紀錄表乙紙附卷可憑，其受此
    有期徒刑執行完畢後，5年以內故意再犯有期徒刑以上之罪
    ，為累犯，均應依法加重其刑。原判決認被告罪證明確而予
    科刑，固非無見，惟查：中華民國96年罪犯減刑條例已於96
    年7月4日經總統公布，於96年7月16日施行，被告犯罪在96
    年4月24日以前，亦有該條例之適用，依法應予減刑，原判
    決未及審酌，而有未合。檢察官上訴意旨，以原審未及審酌
    被告另於96年5月30日晚上11時許，在其位於雲林縣西螺鎮
    ○○里○○路182號6樓之2之居所，施用第一級毒品海洛因1
    次。又於96年5月28日下午5時許，在上開地點施用第二級毒
    品甲基安非他命1次（臺灣彰化地方法院檢察署96年度毒偵
    字第3065號。上訴後移送本院併辦），指摘原判決不當，為
    無理由（詳如後述），惟原判決既有上述可議之處，自無可
    維持，應由本院將原判決撤銷改判。爰審酌被告前有違反肅
    清煙毒條例之前科，又屢於假釋期間再犯施用毒品犯行而經
    撤銷假釋，迄93年6月24日始執行完畢，且前因施用毒品犯
    行，甫於95年11月27日經本院以95年度上訴字第2032號判決
    判處應執行有期徒刑1年6月確定，仍不知悔改，竟於前案判
    決確定後不到三個月又復行施用毒品，足見其自制能力尚有
    未足，有接受相當期間監禁教化之必要，以促其及早矯正吸
    毒惡習；惟念被告犯罪之動機、目的，其犯罪手段僅係戕害
    自己之身心、施用毒品時間及犯罪後雖坦承犯行，但係經通
    緝始到案之態度等一切情狀，分別量處如主文第2項所示之
    刑，又依中華民國96年罪犯減刑條例第2條第1項第3款，減
    其刑期2分之1，並定其應執行之刑，以示懲儆。
三、扣案被告所有之海洛因5包（合計淨重0.73公克）及海洛因
    毒液21CC，核屬毒品危害防制條例第2條第2項第1款之第一
    級毒品，依從刑從屬主刑之原則，應依同條例第18條第1項
    前段之規定，於施用第一級毒品罪項下諭知沒收銷燬之。又
    扣案供前開第一級毒品包裝用之外包裝袋共5只，依上揭法
    務部調查局之鑑定報告記載有「空包裝總重1.25公克」，顯
    均係可與上開毒品分離之物，而其主要作用在於包裹毒品，
    防其裸露、潮濕，便於被告攜帶施用第一級毒品；另扣案之
    注射針筒1支、削尖吸管2支，係供被告施用第一級毒品犯罪
    所用之物；又扣案裝置上開第一級毒品海洛因毒液之注射針
    筒1支，顯可與內裝之海洛因毒液分離，係預備供被告施用
    第一級毒品犯罪所用之物，且均屬被告所有，業據被告供承
    在卷，爰均依刑法第38條第1項第2款之規定於上揭之罪項下
    宣告沒收之。
四、公訴意旨另以：被告自96年2月10日某時起至96年2月25日晚
    上10時許前，另有多次施用第一級毒品之犯行，與上揭犯罪
    事實所示施用第一級毒品之犯行為集合犯之實質上一罪云云
    ；惟按犯罪事實應依證據認定之，無證據不得認定犯罪事實
    ；又不能證明被告犯罪者，應諭知無罪之判決，刑事訴訟法
    第154條第2項、第301條第1項分別定有明文。次按事實之認
    定，應憑證據，所謂證據，須適於為被告犯罪事實之證明者
    ，始得採為斷罪資料，如未能發現相當證據，或證據不足以
    證明，自不能以推測或擬制之方法以為裁判基礎；又認定不
    利於被告之事實，須依積極證據，苟積極證據不足為不利於
    被告事實之認定時，即應為有利於被告之認定，更不必有何
    有利之證據，最高法院53年臺上字第2750號、30年上字第81
    6 號、40年臺上字第86號分別著有判例可資參照；又按被告
    之自白，不得作為有罪判決之唯一證據，仍應調查其他必要
    之證據，以察其是否與事實相符，刑事訴訟法第156條第2項
    亦定有明文。公訴人認被告此部分犯行認集合犯有毒品危害
    防制條例第10條第1項之施用第一級毒品之罪嫌，無非係以
    被告之唯一自白為其論據。經查，被告雖於本院審理時坦承
    其自96年2月10日某時起至96年2月25日晚上10時許之前，另
    有多次施用第一級毒品海洛因之犯行。惟我國於94年2月2日
    修正公布之刑法，已自95年7月1日起生效施行，修正後刑法
    已廢除連續犯之規定，連續數行為而犯同一之罪名，均在新
    法施行前者，新法施行後，應依刑法第2條第1項之規定，適
    用最有利於行為人之法律；部分之數行為，發生在新法施行
    前者，新法施行後，該部分適用最有利於行為人之法律，若
    其中部分之一行為或數行為，發生在新法施行後者，該部分
    不能論以連續犯（最高法院95年第8次刑事庭會議決議意旨
    參照）；又按海洛因屬中樞神經抑制劑，使用者固會對其產
    生生理及心理之依賴性，惟施用者是否因而對海洛因習慣成
    癮，仍應視施用者之施用劑量、施用頻率及個人耐藥性等因
    素而定。本件被告雖有上開於96年2月25日晚上施用第一級
    毒品海洛因1次之犯行，然其是否業已施用毒品成癮或有施
    用毒品之習慣，於本案卷內並無相關之積極資料足以佐證，
    是尚難認被告上開經本案判決有罪之於96年2月25日晚上施
    用第一級毒品海洛因1次之犯行，與被告所自白伊另有自96
    年2月10日某時起至96年2月25日晚上10時許之前，施用第一
    級毒品海洛因多次之犯行間，有何包括一罪之實質上一罪關
    係；且除被告之唯一自白外，並查無任何其他之積極證據足
    以佐證證明被告此部分唯一之自白係與事實相符，從而依前
    開刑事訴訟法所定之證據法則，是尚難逕單以被告之唯一自
    白，遽予認定被告有自96年2月10日某時起至96年2月25日晚
    上10時許之前，另有習慣性施用第一級毒品海洛因多次之犯
    行；此外，復查無其他積極之證據足認被告有何此部分之犯
    行，惟公訴人認該部分與前開被告經判決有罪之施用第一級
    毒品海洛因犯行間，具有包括一罪之集合犯關係，爰不另為
    無罪之諭知。
五、按刑法第56條連續犯之規定業經修正公布刪除，並於95年7
    月1日施行，而依新法對於反覆實施犯罪模式之對應處置，
    除合於「接續犯」或「集合犯」之包括一罪之情形外，則僅
    能依數罪併罰之規定個別處斷。其理由為：
（一）依最高法院86年度臺上字第3295號判例意旨，數行為於同
      時同地或密切接近之時地實施，侵害同一之法益，各行為
      之獨立性極為薄弱，依一般社會健全觀念，在時間差距上
      ，難以強行分開，在刑法評價上，以視為數個舉動之接續
      施行，合為包括之一行為予以評價，較為合理，方屬接續
      犯之範疇，足見「接續犯」之成立，係以時、空密接性為
      前提要件，即透過對於同一法益之同種類侵害行為繼續不
      間斷之實行，業已稀釋個別行為之獨立性，致使刑法評價
      時將之視為單一、整體之犯罪行為，以符合社會一般人對
      於行為概念之認知，並與行為人之犯罪目的相互結合。是
      施用毒品之人，除於一次施用過程中，密接多次施用毒品
      之動作（如以香煙施用海洛因，或以燒烤方式施用甲基安
      非他命時，點燃後多次吸用之動作）可認是接續行為外，
      其他如於不同時間各次施用毒品之行為，係為滿足各次施
      用毒品慾望所為，顯各具獨立性，尚難認係屬同一行為之
      數個舉動，自無「接續犯」之適用。
（二）至於學理上「包括一罪」概念中，與施用毒品之犯罪型態
      較有關聯者，應屬「集合犯」之態樣。查刑事法若干犯罪
      行為態樣，本質上原具有反覆、延續實行之特徵，立法時
      既予特別歸類，定為犯罪構成要件之行為要素，則行為人
      基於概括之犯意，在密切接近之一定時、地持續實行之複
      次行為，倘依社會通念，於客觀上認為符合一個反覆、延
      續性之行為觀念者，於刑法評價上，即應僅成立一罪。學
      理上所稱「集合犯」之職業性、營業性或收集性等具有重
      複特質之犯罪均屬之，例如經營、從事業務、收集、販賣
      、製造、散布等行為概念者是（最高法院95年度臺上字第
      4686號判決意旨參照）。從而，集合犯應係依一般社會通
      念，特定犯罪行為具有反覆實施之特性，立法者於制定刑
      罰法律之初，亦已認知該種行為類型之反覆性，而有意藉
      由法條中客觀構成要件之行為要素，涵括上開具有反覆實
      施特性之數個犯罪行為，仍僅接受一次刑法之評價為已足
      。
（三）至立法者於制定毒品危害防制條例時，雖因毒品施用者常
      會對毒品產生心理上或生理上之依賴，縱未成癮，亦有導
      致多次反覆施用習慣之可能，因而將施用毒品者定義為「
      病患性罪犯」，先給予觀察、勒戒及強制戒治等保安處分
      之矯正機會，倘經此等保安處分矯正後，施用毒品者仍繼
      續施用毒品，始施以刑罰，可知立法者於立法時，即已將
      須加以刑罰之施用毒品犯行係具有「反覆實施性」之要件
      涵括在施用毒品罪之構成要件中，此乃合理之體例解釋及
      目的性解釋，故施用毒品之犯行，在法律評價上，應該當
      於學理上「包括一罪」概念之「集合犯」中「習慣犯」之
      態樣。然施用毒品者多次施用毒品之犯行，是否應依「包
      括一罪」予以單一之評價，仍應就具體證據判斷之，倘客
      觀積極證據足以認定施用毒品者確有時間相隔非久之多次
      反覆施用毒品之犯行及施用毒品之習慣，固應將此反覆多
      次施用毒品犯行列入「集合犯」範疇而論以包括一罪，始
      屬合理；惟倘無足夠證據足以證明施用毒品者已具有施用
      毒品之習慣或已成癮，自不得僅因其有數次分別施用毒品
      之犯行，遽認應以集合犯加以評價，僅論以一罪，而應就
      其個別獨立之犯罪行為逐一評價並分別論處罪刑。
（四）參酌本次刑法修正依據「刑罰公平原則」之考量，刪除有
      關連續犯之規定，並將含有連續犯性質之常業犯一併全數
      刪除（參見刑法修正草案總說明），其立法理由略為：實
      務上之見解對於「同一罪名」之認定過寬，所謂「概括犯
      意」經常可連綿數年之久，「且在採證上多趨於寬鬆」，
      每每在起訴之後，最後事實審判決之前，對繼續犯同一罪
      名之罪者，均適用連續犯之規定論處，不無鼓勵犯罪之嫌
      ，亦使國家刑罰權之行使發生不合理之現象等語。雖立法
      理由同時稱：對於竊盜、吸毒（施用毒品）之習慣犯，恐
      因數罪併罰而有量刑過重而產生不合理之現象一節，在實
      務運用上應可參考德、日等國之經驗，委由學界及實務以
      補充解釋之方式，發展接續犯之概念，對於合乎接續犯或
      包括的一罪之情形，認為構成單一之犯罪，以限縮數罪併
      罰之範圍，並達罰當其罪，符合罪刑相當原則目的，用以
      解決上述問題。是本次刑法修法理由，刑法有關連續犯、
      常業犯刪除後，原則上應依一行為一罪一罰予以併合處罰
      ，且實務上對於接續犯、集合犯等實質上一罪關係見解之
      變更，僅係回歸法律適用原貌而已，目前階段不應過度擴
      張適用，否則難以符合此次修法刪除連續犯規定之目的。
（五）綜上所述，施用毒品行為就其施用情狀，依社會一般客觀
      上之觀察，認論以一罪為適當時，固非不可參酌集合犯之
      法理，論以包括一罪。惟實務運作上，非如上訴意旨所認
      於一定期間施用毒品，即屬「集合犯」之犯罪，概非以其
      所有反覆實行之行為即一律認為包括一罪，仍須從行為人
      之主觀犯意，自始係基於概括性，行為之時空上具有密切
      關係，且依社會通念認屬包括之一罪為合理適當者，始足
      當之，否則，施用毒品者，每一個滿足該次毒癮之施用毒
      品行為，在時空上既可明顯區隔，自係各自獨立之施用毒
      品行為，應予併合處罰，如有量刑過重不合理現象，亦可
      透過法院適當之裁量定出罪刑相當之刑期以滋避免、解決
      。從而，移送併案部分既與本案起訴論罪科刑部分，不符
      上開接續犯或集合犯之情形，即無裁判上一罪關係，檢察
      官上訴意旨指摘原審未及審酌，顯有誤會。
六、臺灣彰化地方法院檢察署移送併案意旨（即96年度毒偵字第
    3065號部分）另以：被告甲○○基於施用第一級毒品之犯意
    ，於96年5月30日晚上11時許，在其位於雲林縣西螺鎮○○
    里○○路182號6樓之2之居所等處，以將海洛因置入針筒內
    摻水稀釋後注射之方式，施用第一級毒品海洛因1次。另基
    於施用第二級毒品甲基安非他命之犯意，於96年5月28日晚
    上9時許，在上開地點，以將第二級甲基安非他命置於玻璃
    球內加熱燒烤吸食其煙霧之方式，施用第二級毒品甲基安非
    他命1次。因認被告此部分亦涉有毒品危害防制條例第10條
    第1項、第2項之罪嫌，而與本案具有集合犯之包括一罪關係
    云云。本件檢察官認被告尚涉有此部分施用第一級毒品海洛
    因及施用第二級毒品甲基安非他命之犯行，固提出被告之自
    白、尿液檢驗報告、扣案之毒品等為據，堪認屬實。惟海洛
    因屬中樞神經抑制劑，使用者固會對其產生生理及心理之依
    賴性，惟施用者是否因而對海洛因習慣成癮，仍應視施用者
    之施用劑量、施用頻率及個人耐藥性等因素而定。經查，本
    件被告其雖自白併案意旨所指之反覆施用毒品之情形，然是
    否業已習慣成癮，卷內並無相關資料足以佐證，則被告施用
    毒品海洛因是否已成癮或習慣，顯非無疑；移送併辦意旨認
    為被告此部分施用第一級、第二級毒品犯行，與前開事實欄
    所載之施用第一級、第二級毒品犯行間，屬於包括一罪之集
    合犯，為實質上一罪關係，容有誤會，從而，檢察官移送併
    案審理之被告所為，無從認與本案有何集合犯之包括一罪關
    係；再被告於本案犯行後、迨併案意旨所載犯行期日，其間
    亦無任何證據足資證明被告有接續施用毒品之情形，故上開
    移送併案施用毒品之犯行與經起訴論罪部分之犯行間，明顯
    可分而具有獨立性，核與前揭最高法院86年台上字第3295號
    判例並不相符，尚難謂合於「接續犯」之前提要件。準此，
    併案部分所指被告另施用毒品行為，應被評價為獨立行為，
    自當論以數罪而分別處罰，是此部分應退由檢察官另行處理
    。
據上論斷，應依刑事訴訟法第369條第1項前段、第364條、第299
條第1項前段，毒品危害防制條例第10條第1項、第2項、第18條
第1項前段，刑法第11條前段、第47條第1項、第51條第5款、第
38條第1項第2款，中華民國96年罪犯減刑條例第2條第1項第3款
、第7條、第9條，判決如主文。
本案經檢察官乙○○到庭執行職務。
中　　華　　民　　國　　96　　年　　8 　　月　　28　　日
　　　　　　刑事第七庭    審判長法  官  林  榮  龍
　　　　　　　　　　　　　　　  法　官  江  錫  麟
      　　　　　　　　　　　　  法　官  張  惠  立
上列正本證明與原本無異。
施用第一級毒品部分得上訴。
施用第二級毒品部分不得上訴。
如不服本判決應於收受送達後十日內向本院提出上訴書狀，其未
敘述上訴之理由者並得於提起上訴後十日內向本院補提理由書 (
均須按他造當事人之人數附繕本)。
                                書記官  林  育  德
中　　華　　民　　國　　96　　年　　8 　　月　　28　　日
附錄：本案論罪科刑法條全文
毒品危害防制條例第10條第1項、第2項
施用第一級毒品者，處6月以上5年以下有期徒刑。
施用第二級毒品者，處3年以下有期徒刑。
